【裁判字號】    98,易,493
【裁判日期】    980818
【裁判案由】    業務侵占
【裁判全文】
臺灣高雄地方法院刑事判決               98年度易字第493號
公  訴  人  臺灣高雄地方法院檢察署檢察官
被      告  丙○○原名戴玉利.
選任辯護人  顏福松律師
上列被告因業務侵占案件，經檢察官提起公訴（97年度偵字第
30318 號），本院判決如下：
    主  文
丙○○犯業務侵占罪，處有期徒刑陸月，如易科罰金，以新臺幣
壹仟元折算壹日。又犯業務侵占罪，處有期徒刑陸月，如易科罰
金，以新臺幣壹仟元折算壹日。應執行有期徒刑拾月，如易科罰
金，以新臺幣壹仟元折算壹日。
    事  實
一、丙○○（原名戴玉利）自民國（下同）72年9 月1 日起，在
    國泰人壽保險股份有限公司（下稱國泰人壽公司）擔任營業
    專員，負責保險業務拓展及對該公司之保險客戶提供收費、
    各種保險金給付申請及款項轉交、保單質押貸款之申請、利
    息之收取及償還款解繳公司等業務，為從事業務之人。而蔡
    卿為國泰人壽公司之保戶（為要保人及被保險人），丙○
    ○為蔡卿配偶甲○○之阿姨，亦係蔡卿於國泰人壽公司
    投保之營業專員。詎丙○○意圖為自己不法之所有，利用代
    收蔡卿保險費之職務上機會，明知蔡卿於97年1 月10日
    匯款至丙○○於國泰世華銀行高鳳分行（下稱國泰世華銀行
    ）帳號000-00-000000-0 號活期存款帳戶（下稱上開帳戶）
    內之新臺幣（下同）45萬元，係欲繳納蔡卿於國泰人壽公
    司0000000000號及0000000000號保單之續期保險費，詎丙○
    ○除將其中21萬1,022 元，於97年1 月23日繳交至國泰人壽
    公司以支付0000000000號保單之續期保險費外，其餘因業務
    上持有應繳交予國泰人壽公司之21萬1,260 元則予以侵占入
    己。又於同年4 月29日，蔡卿復匯款30萬元至丙○○上開
    帳戶內，用以繳納蔡卿於國泰人壽公司0000000000號及00
    00000000號保單之續期保險費，惟丙○○亦將其中5 萬4,60
    0 元（起訴書誤載為297,022 元，應予更正）侵占入己。嗣
    因國泰人壽公司通知蔡卿0000000000號、0000000000號及
    0000000000號保單之保險費未繳，蔡卿則將已繳保費之情
    形告知國泰人壽公司，始悉上情，總計丙○○侵占上開保險
    費達26萬5,860 元。
二、案經國泰人壽公司訴由臺灣高雄地方法院檢察署檢察官偵查
    起訴。
    理  由
壹、程序部分：
    按被告以外之人於審判外之陳述，雖不符前4 條（即刑事訴
    訟法第159 條之1 至之4） 之規定，而經當事人於審判程序
    同意作為證據，法院審酌該言詞陳述或書面陳述作成時之情
    況，認為適當者，亦得為證據。當事人、代理人或辯護人於
    法院調查證據時，知有第159 條第1 項不得為證據之情形，
    而未於言詞辯論終結前聲明異議者，視為有前項之同意，刑
    事訴訟法第159 條之5 定有明文。經查，檢察官、被告丙○
    ○及其辯護人於本院言詞辯論終結前，就本判決所引用下列
    各項屬於審判外陳述之證據，知有第159 條第1 項不得為證
    據之情形，均未聲明異議，且本院審酌該證據作成情況均無
    不適當之情形，是依上開規定，認得作為本案證據。
貳、實體部分：
一、訊據被告丙○○固坦承蔡卿有於上開時間2 度匯款上開金
    額至伊國泰世華銀行上開帳戶之事實，惟矢口否認有何業務
    侵占之犯行，辯稱：蔡卿2 次匯給伊之保險費共75萬元，
    除了伊已繳交給國泰人壽公司之211,022 元外，其餘款項均
    遭國泰世華銀行自動扣款取走；伊有跟蔡卿說明上開情形
    ，說她的保費先墊繳，請她從臺北再轉帳繳款，也有跟甲○
    ○說要跟他借這筆錢，所以蔡卿上開2 筆匯款算是借給伊
    的，故伊並無業務侵占之犯行等語。經查：
  (一)蔡卿為國泰人壽公司之保戶，被告丙○○為蔡卿配偶甲
    ○○之阿姨，亦係蔡卿於國泰人壽公司投保之營業專員；
    蔡卿於97年1 月10日及同年4 月29日分別匯款45及30萬元
    至被告國泰世華銀行之上開帳戶，以繳納蔡卿於該公司00
    00000000號、0000000000號及0000000000號、0000000000號
    之續期保險費，而被告分別於97年1 月14日、18日、同年4
    月29日，自上開帳戶分別提領3 萬、42萬、5 萬4,600 元；
    並於97年1 月23日，將其中21萬1,022 元繳交至國泰人壽公
    司以支付蔡卿0000000000號保單之續期保險費等情，為被
    告所自承，核與告訴代理人林國禎、黃士銘於偵查時之指訴
    、證人蔡卿於偵訊時及證人甲○○於本院審理時之證述均
    互核相符（見偵一卷第16、至18頁；偵二卷第40、41頁；院
    二卷第47、48頁）；復有國泰人壽公司員工基本資料1 份、
    匯款申請書影本2 紙、被告國泰世華銀行上開帳號之存摺及
    交易明細資料、存摺存款交易查詢資料、上開4 張保單基本
    資料、要保書各1 份、蔡卿書立之聲明書等件在卷可稽（
    見偵一卷第3 至5 、7 至12、40之5 至40之8 、41、42頁；
    偵二卷第20至29頁）。是上開事實均堪認定。
  (二)被告於偵查及本院審理時雖辯稱：蔡卿之上開2 筆匯款是
    伊向蔡卿及甲○○借的云云。惟查，證人蔡卿於偵查時
    具結證稱：於97年1 月及4 月間，伊先後匯款45萬及30萬元
    至被告上開帳戶，是要繳納國泰人壽4 張保單之費用，被告
    知道這2 筆款項之用途，因為是被告告訴伊要繳保費了，伊
    才匯錢；被告並未提及要借用這2 筆款項，伊也沒同意被告
    可挪用上開保險費等語（見偵二卷第40、41頁）。而證人甲
    ○○於本院審理時亦具結證稱：伊和太太蔡卿在國泰人壽
    之保單，有一部分是請被告幫忙處理，由伊太太將錢匯入被
    告之帳戶以交付保費，這樣的匯款大概有4 、5 年了，這次
    伊等匯錢出去是要交保費的，被告沒有說要把錢挪去做其他
    用途；被告沒有講國泰世華銀行亂扣錢的事，只是說經濟不
    好；被告在97年初沒有向伊說要借錢之事等語（見院二卷第
    47 至49 頁）。是依證人蔡卿、甲○○之上開證述，可知
    被告並未向蔡卿、甲○○借款，且蔡卿、甲○○亦未同
    意被告挪用上開2 筆款項。則被告上開所辯顯與事實不符，
    自不足採信。準此，被告確有於上開時間，2 度挪用客戶委
    託繳交之保險費21萬1,260 元及5 萬4,600 元，共計26萬5,
    860元無訛。
  (三)被告之辯護人雖為被告辯以：本案之直接被害人並非國泰人
    壽公司，應係蔡卿，故國泰人壽公司僅為告發人，無權提
    起本件告訴；是被告上開犯行係涉犯「親屬間侵占罪」，為
    告訴乃論之罪，依刑法第338 條、第324 條規定，須由被害
    人蔡卿提出告訴始合法，惟蔡卿既未提出告訴，自應依
    刑事訴訟法第303 條第3 款規定為不受理判決云云。經查，
    告訴代理人林國禎、黃士銘於偵查時指稱：上開3 張保單（
    即保單號碼為0000000000號、0000000000號、0000000000號
    之保單）之要保人都是蔡卿，公司發現保戶沒有繳錢後，
    伊等通知保戶，而蔡卿提出匯款單證明她已經繳款了，所
    以這部分的保費由國泰人壽公司吸收，蔡卿保單的保險效
    力不受影響等語（見偵一卷第17、18頁）。而證人蔡卿於
    偵查時具結證稱：97年5 月份以後，伊沒有再繳過上開4 份
    保單之保險費，因為伊認為已經繳完上開4 份保單該年度之
    保險費等語（見偵二卷第41頁）；證人甲○○於本院審理時
    亦具結證稱：97年1 月、4 月被告侵占之保險費，伊等並未
    另外補繳等語（見院二卷第47頁背面、48頁）。故依上開告
    訴代理人及證人之證述，可知國泰人壽公司向上開4 份保單
    之要保人蔡卿催繳保費時，因蔡卿已提出匯款75萬元至
    被告上開帳戶之證明，國泰人壽公司遂承擔損失，並未再向
    蔡卿催繳保險費。從而，本件被告侵占犯行之直接被害人
    確為國泰人壽公司，該公司應為合法告訴人無疑。是被告之
    辯護人上開所辯，委無可採。
  (四)按業務侵占罪之成立，以因執行業務而持有他人之物為前提
    ，倘行為人基於業務關係合法持有他人之物，而於持有狀態
    繼續中，擅自處分或易持有為所有之意思而逕為所有人之行
    為，即足當之。查本件被告為國泰人壽公司之營業專員，負
    責保險業務拓展，對該公司之保險客戶提供收費、各種保險
    金給付申請及款項轉交、保單質押貸款之申請、利息之收取
    及償還款解繳公司等業務，足見代收客戶所交付款項應為其
    業務範疇無疑。惟被告竟未依據受託內容辦理繳交保費事宜
    ，反將其向客戶所收款項擅自挪為己用，是被告所為業已該
    當刑法業務侵占罪之構成要件甚明。綜上所述，本件事證明
    確，被告上開犯行洵堪認定，應予依法論科。
  (五)又被告為國泰世華銀行之信用卡客戶，因積欠國泰世華銀行
    信用卡債務，經該行於97年4 月29日，以電話通知方式行使
    抵銷權，而自動由被告國泰世華銀行之上開帳戶扣款24萬5,
    422 元之情，業據證人即國泰世華銀行之承辦人嚴芳義於本
    院審理時具結證述明確（見院二卷第22頁背面至24頁）；復
    有信用卡申請書6 份存卷可參（見院一卷第74至81頁），是
    上開事實堪予採信。從而，蔡卿於97年4 月29日匯款之30
    萬元中，既有24萬5,422 元係遭國泰世華銀行行使抵銷權而
    自動扣款，則此部分金額既非由被告領取或支配，自難認被
    告有何業務侵占之犯行或犯意。是公訴意旨認被告此部分侵
    占之金額為297,022 元，容有誤會，附此敘明。
二、核被告丙○○所為，均係犯刑法第336 條第2 項之業務侵占
    既遂罪。被告先後實施2 次業務侵占之犯行，彼此間犯意個
    別、行為互殊，應予分論併罰。本院審酌被告為保險公司之
    業務員，竟利用客戶蔡卿、甲○○之信任，非法侵占其等
    交付之保險費達26萬5,860 元；又犯後猶飾詞否認犯行，及
    其犯罪之動機、目的、手段等一切情狀，爰分別量處如主文
    所示之刑，及定其應執行之刑，並諭知易科罰金之折算標準
    。又被告所犯上開2 罪，其所定應執行刑雖已逾有期徒刑6
    月，惟依司法院大法官會議釋字第662 號解釋意旨，本院自
    應併諭知易科罰金之折算標準，附此敘明。
據上論斷，應依刑事訴訟法第299 條第1 項前段，刑法第336 第
2 項、第41條第1 項前段、第51條第5 款，刑法施行法第1 條之
1 ，判決如主文。
本案經檢察官乙○○到庭執行職務。
中    華    民    國    98    年    8     月    18    日
                  刑事第二庭  審判長法  官  林水城
                                    法  官  施盈志
                                    法  官  羅立德
以上正本證明與原本無異。
如不服本判決應於收受本判決後10日內向本院提出上訴書狀，並
應敘述具體理由，如未敘述上訴理由者，應於上訴期間屆滿後20
日內補提理由書狀於本院（均須按他造當事人之人數附繕本）「
切勿逕送上級法院」。
中    華    民    國    98    年    8     月    18    日
                                    書記官  賴朱梅
附錄本案論罪科刑法條全文：
中華民國刑法第336 條：
對於公務上或因公益所持有之物，犯前條第1 項之罪者，處1 年
以上7 年以下有期徒刑，得併科5 千元以下罰金。
對於業務上所持有之物，犯前條第1 項之罪者，處6 月以上5 年
以下有期徒刑，得併科3 千元以下罰金。
前2 項之未遂犯罰之。


司法院資訊處製作；財團法人民間司法改革基金會備份。
